【裁判字號】    97,重訴,131
【裁判日期】    981009
【裁判案由】    執行異議之訴
【裁判全文】
臺灣士林地方法院民事判決             97年度重訴字第131號
原      告  敬裕工程股份有限公司
法定代理人  甲○○
訴訟代理人  詹芝怡律師
            邱晃泉律師
被      告  台北縣汐止市公所
法定代理人  丙○○
訴訟代理人  陳峰富律師
複代理人    蔡宜蓁律師
            施汎泉律師
            蕭欣怡律師
訴訟代理人  張簡勵如律師
複代理人    丁○○
訴訟代理人  李金樺律師
上列當事人間執行異議之訴事件，本院於民國98年9 月24日言詞
辯論終結，判決如下：
    主  文
被告應給付原告新臺幣柒佰貳拾柒萬仟零柒拾捌元，及自民國
九十七年四月十八日起至清償日止，按年息百分之五計算之利息
。
原告其餘之訴駁回。
訴訟費用由被告負擔二分之一，餘由原告負擔。
本判決第一項，於原告以新臺幣貳佰肆拾萬元為被告供擔保後
，得假執行。但如被告以新臺幣柒佰貳拾柒萬仟零柒拾捌元為
原告預供擔保，得免為假執行。
原告其餘假執行之聲請駁回。
    事實及理由
一、原告起訴主張：原告前向本院民事執行處聲請以96年度執全
    字第1326號核發扣押命令，就訴外人南亞營造股份有限公司
    （下稱南亞公司）對被告定作之「汐止市社后多目標體育館
    興建工程（下稱系爭工程）」承攬報酬債權，於新臺幣（下
    同）1,413 萬3,815 元（含債權1,402 萬1,642 元、執行費
    11萬2,173 元，下稱系爭款項）範圍內實施假扣押獲准，被
    告於接獲執行法院扣押命令後，並未依強制執行法第119 條
    於10日內聲明異議，且發函表示同意配合全數扣押，未於備
    註欄內為任何諸如「未至完工無法確定應得款項」、「應得
    款項數額不符」等加註或保留意見，應認已經自認。嗣原告
    就南亞公司積欠之前開款項取得執行名義後，經執行法院97
    年度執字第5655號核發執行命令，准原告收取系爭款項，原
    告自有向被告收取同額金錢之權。詎被告以南亞公司承攬系
    爭工程持續怠工，承商無法繼續履約，俟工程中途結算完成
    正確數額再行支付等語為由聲明異議。而系爭工程經中途結
    算驗收，被告出具「汐止市社后多目標體育館興建工程中途
    結算表」，雖記載結算總價為72 7萬3,078 元、違約金535
    萬1,780 元及懲罰性違約金765 萬4,000 元，惟就前開違約
    金及懲罰性違約金部分，依訴外人詹世宏建築師事務所監工
    日報表所示，直至96年8 月26日止，系爭工程之實際進度均
    超前預計進度，並未逾期，依系爭契約約定，南亞公司於工
    程當期並未違約，係自某工期始生違約情事，被告僅得自該
    特定工期之估驗款行使扣抵，而非自應付款項中扣抵。縱被
    告對於南亞公司有違約金債權，依民法第340 條規定，被告
    被告亦不得以其對南亞公司之違約金債權，與本件已受扣押
    之承攬報酬債權為抵銷。為此，依據強制執行法第120 條第
    2 項規定訴請被告給付等語，並聲明求為判決：(一)被告應給
    付原告1,413 萬3,815 元，及自被告收受本院97年2 月20日
    士院木97執智字第5655號收取命令之翌日起至清償日止，按
    年息5 ％計算之利息。(二)願供擔保請准宣告假執行。
二、被告則以：南亞公司前以7,645 萬4,000 元之價格標得系爭
    工程，並由訴外人銘興公司為保證人，三方共同於94年9 月
    15日簽訂工程合約（下稱系爭契約）。依系爭契約約定，南
    亞公司原應於95年7 月31日前完成系爭工程並移交被告啟用
    ，惟因南亞公司無法順利取得建築執照，經雙方合意將系爭
    工程竣工期限展延為南亞公司應自「取得建照執照」日起18
    0 日曆天完工，復因臺北縣政府審核流程之延誤，致南亞公
    司於95年12月20日始取得系爭工程之建照，經南亞公司將開
    工日期報請臺北縣政府核備後，系爭工程於96年6 月14日始
    正式開工，參酌上開雙方議定工期之內容，及考量系爭工程
    有工程延展之情事，於加計展延之工期10日後，南亞公司至
    遲應於同年12月20日竣工。惟南亞公司自同年9 月14日起即
    因未有工人進場施工而處於停工之狀態，其負責人甚至於同
    年10月9 日系爭工程工務協調會議上表明南亞公司已無法繼
    續履約。嗣經被告數次請求南亞公司履約而未果，被告乃於
    97年2 月18日發函終止系爭契約，嗣南亞公司後以97年2 月
    26日97南汐專字第08-010010 號函覆，故系爭契約於同年月
    27日發生終止之效力。系爭工程經中途驗收結算，總價為72
    7 萬3,078 元、遲延履約之損害預定違約金共458 萬7,240
    元、不履行契約之懲罰性違約金共764 萬5,400 元，且依系
    爭契約主文第5 條第3 項約定，被告有權自應給付南亞公司
    之承攬報酬中，「扣抵」被告得向南亞公司請求之違約金債
    權。系爭承攬報酬債務與被告得主張扣抵之金額扣抵後，已
    當然歸於消滅，原告即無可再向被告請求應給付南亞公司之
    承攬報酬債權等語置辯，並聲明求為判決：(一)原告之訴駁回
    。(二)如受不利判決，願供擔保請准免為假執行。
三、經查：
  (一)如下事實為兩造所不爭執：
  1.南亞公司前以7,645 萬4,000 元之價格標得系爭工程，並由
    訴外人銘興公司為保證人，三方共同於94年9 月15日簽訂系
    爭契約。該工程經南亞公司於於96年6 月14日始正式開工，
    因有工程延展之情形，於加計展延之工期10日後，南亞公司
    至遲應於同年12月20日竣工原。惟南亞公司開工後，自同年
    9 月14日起即因未有工人進場施工而處於停工之狀態，其負
    責人乙○○於同年10月9 日之協調會議上表明：南亞公司已
    無法繼續履約等語，嗣後即未再繼續履約，南亞公司之履約
    保證人銘興營造股份有限公司亦未履行契約繼續興建，被告
    乃於97年2 月18日發函，文載略以：依合約規定終止全部工
    程契約，並請求給付懲罰性違約金及損害賠償，南亞公司則
    於97年2 月26日就被告終止契約函件加以回覆。被告於終止
    與南亞公司間承攬契約關係後，另再重新招標，由第三人大
    嘉企業有限公司承攬繼續系爭工程之施工。
  2.原告為南亞公司之債權人，經臺灣基隆地方法院以96年度重
    訴字第55號民事判決南亞公司應給付原告1,402 萬1,642 元
    ，及自96年10月16日起至清償日止，按年息5 ％計算之利息
    ，該判決業於97年1 月23日確定。
  3.原告前曾向福建金門地方法院聲請對南亞公司假扣押，主張
    對南亞公司有承攬報酬債權，而經以該法院96年度裁全字第
    41號裁定予以准許供擔保後，得對南亞公司之財產在1,402
    萬1,642 元範圍內為假扣押。事經原告供擔保後，向福建金
    門地方法院聲請假扣押執行，復由該法院囑託本院民事執行
    處執行，而以本院96年度執全助字第1326號假扣押事件，於
    96年9 月27日核發扣押命令，將南亞公司對被告之承攬報酬
    債權，在1,402 萬1,642 元及執行費11萬2,173 元之範圍內
    予以扣押，該扣押命令於同年10月1 日送達被告，被告並於
    翌日具狀向執行法院陳報「已依照執行命令全數扣押新臺幣
    00000000元」等語。
  4.原告取得第一項所示之確定判決後，於97年1 月30日具狀向
    本院聲請就前項所示假扣押之南亞公司對被告承攬報酬債權
    為終局執行，經以本院97年度執字第5655號給付工程款強制
    執行事件受理，而於同年2 月20日核發收取命令，准許原告
    向被告收取南亞公司之工程款債權金額1,413 萬3,815 元，
    該命令送達被告之時間為同年月29日。嗣被告於同年3 月4
    日具狀向執行法院聲明異議，函文內容略以：南亞公司承攬
    系爭工程持續怠工，無法繼續履約，俟工程中途結算完成正
    確數額再行支付等語。
  5.系爭工程經於98年6 月11日完成中途驗收結算，確認南亞公
    司未領工程款為727 萬3,078 元。
  (二)上開事實，且有工程契約書（本院卷一第175 頁以下）、被
    告函（本院卷一第172 頁、卷二第224 頁）、被告所屬工務
    課簽（本院卷二第26頁）、系爭工程預算書（本院卷二第30
    頁以下）、詹世鴻建築師事務所函（本院卷二第77頁以下、
    卷二第223 頁、第229 頁）、中途結算驗收紀錄（本院卷二
    第128 頁以下）、工程中途結算驗收證明表（本院卷二第14
    4 頁以下）、會議紀錄（本院卷二第220 頁、第225 頁以下
    ）、建造執照（本院卷二第221 頁）、工程開工報告表（本
    院卷二第222 頁）等，附卷可稽，並經本院調取96年度執全
    助字第1326號、97年度執字第5655號卷查核無誤，均堪認為
    真實。
四、茲原告主張依據強制執行法第120 條規定，提起訴訟請求被
    告給付，被告則以前開情詞置辯。本院判斷如下：
  (一)按就債務人對於第三人之金錢債權為執行時。執行法院應發
    扣押命令禁止債務人收取或為其他處分，並禁止第三人向債
    務人清償。第三人不承認債務人之債權或其他財產權之存在
    ，或於數額有爭議或有其他得對抗債務人請求之事由時，應
    於接受執行法院命令後十日內，提出書狀，向執行法院聲明
    異議。債權人對前開第三人之聲明異議認為不實時，得於收
    受通知後十日內向管轄法院提起訴訟，並向執行法院為起訴
    之證明及將訴訟告知債務人，強制執行法第115 條第1 項、
    第119 條第1 項、第120 條第2 項分別定有明文。而上開強
    制執行法第119 條第1 項規定第三人不承認債務人之債權或
    其他財產權之存在或於數額有所爭議時，應於接受法院命令
    後10日內，提出書狀，向執行法院聲明異議，此所謂『命令
     』 ，應包括扣押命令及收取或移轉命令在內，亦即第三人
    對於法院先發之扣押命令，雖於上述法定期間內未提出異議
    或經具狀承認，然不能因此解為債務人之債權當然存在。其
    對於法院嗣後所發收取或移轉命令，仍得於法定期間內聲明
    異議，一經異議，債權人苟認其聲明不實，應依同法第120
    條之規定辦理，執行法院不得依債權人之聲請逕向該第三人
    為強制執行。故第三人雖於接受法院命令後，不於10日內為
    聲明異議，而可視為承認該命令所載債務人之債權，或具狀
    陳明已依命令如數扣押而承認，惟如債務人原無債權或數額
    不符時，法院命令之效果仍無由發生。再執行程序中所為承
    認或視為承認，與訴訟程序中之自認有別，不生民事訴訟法
    第279 條、第280 條規定之效果，且「承認」於實體法上，
    僅涉及時效中斷或拋棄時效利益之法律上效力，非債之發生
    原因，執行程序中第三債務人就法院命令不為異議或具體承
    認，仍無礙於原來債務有無之判斷，故所謂「受扣押之債權
    」，其存否應以該債權成立與否之客觀事實為定，而非以第
    三債務人於收受扣押命令後，曾否具狀聲明異議為據。本件
    原告主張：被告於前述假扣押執行程序中已經承認南亞公司
    對被告有1,413 萬3,815 元之債權，即已承認，應認南亞公
    司對被告確有同額債權存在，被告應如數給付原告云云，因
    被告已於嗣後否認南亞公司債權，並於終局執行程序中向執
    行法院具狀聲明異議，復於本件訴訟程序中予以否認，則南
    亞公司對於被告是否確有原告主張之債權存在，仍應依實體
    法律關係判斷，並由原告負舉證之責，原告徒以上開執行程
    序之情狀，主張得逕請求被告如數給付，尚嫌誤會。
  (二)第按「二人互負債務，而其給付種類相同，並均屆清償期者
    ，各得以其債務，與他方之債務，互為抵銷。」；「受債權
    扣押命令之第三債務人，於扣押後，始對其債權人取得債權
    者，不得以其所取得之債權與受扣押之債權為抵銷。」，民
    法第334 條第1 項前段、第340 條定有明文。而於強制執行
    法第120 條第2 項所規定之收取訴訟，性質上係「代位」行
    使執行債務人之權利，第三債務人雖得以扣押時對債務人得
    主張之抗辯，對抗執行債權人，並得以其對債務人之債權，
    依法律規定或約定抵銷權主張抵銷，但均應受上開民法第34
    0 條規定之拘束，依該條規定之反面解釋，並為免交互給付
    之煩累，兼顧公平與利益之平衡，第三債務人於扣押前已對
    其債權人取得債權者，仍得以其所取得之債權與受扣押之債
    權為抵銷。是於有約定抵銷之情形，執行法院之扣押命令，
    並不影響第三債務人以扣押時或扣押前對其債權人取得之債
    權與受扣押之債權相抵銷，亦不問其為一般債權或繼續性之
    給付債權而有不同。
  (三)查南亞公司承攬系爭工程，自96年9 月14日起即未再進場施
    作，其應領已施作之承攬報酬，經中途結算扣除驗收扣款13
    7 元後，結算總價為727 萬3,078 元等情，為兩造所不爭執
    之事實。此外，原告就南亞公司逾此結算數額外，對被告有
    何承攬報酬債權未進一步舉證，其主張逾此數額部分，即嫌
    乏據，為不能採取，是應認南亞公司對於被告得請求給付之
    系爭工程承攬報酬數額為727 萬3,078 元，此不因被告前於
    假扣押執行程序具狀陳明上情而異其判斷。而原告經執行法
    院核發收取命令後，依據強制執行法第120 條第2 項提起本
    件收取訴訟，應認有代南亞公司收取之權，是於其請求被告
    給付727 萬3,078 元之範圍內，應認於法有據。
  (四)被告雖抗辯：南亞公司自96年9 月14日起即未再進場施作，
    經多次催請該公司與連帶保證廠商履約仍不履行，迄於97年
    2 月18日經被告發函終止契約，經南亞公司函覆，應於其函
    覆之翌日即97年2 月27日發生契約終止之效力，核計該公司
    計算至依約應完工之95年12月20日止，應付之遲延履約損害
    預定違約金為458 萬7,240 元，另應給付不履行契約之懲罰
    性違約金為764 萬5,400 元，依據系爭契約主文第5 條第3
    項規定為附有解除條件，上開違約金應以承攬報酬直接扣抵
    ，故被告已無給付義務云云。惟系爭契約主文第5 條第3 項
    係規定：「乙方（指南亞公司）履約有逾期違約金、損害賠
    償、採購標的損壞或短缺、不實行為、未完全履約、不符契
    約規定、溢領價金或減少履約事項等情形時，甲方得自當期
    估驗款項中扣抵；其有不足者，得通知乙方給付或自保證金
    扣抵。」等語，由此文義，可知是否「扣抵」尚繫於被告之
    意思決定，則被告如為扣抵之意思決定，仍須應將其意思決
    定向南亞公司為意思表示，方生效力，故該約定核屬抵銷權
    約定之性質，要與契約約定附解除條件，無待於當事人為意
    思表示而當於條件成就時當然發生約定扣抵效力之規範不同
    ，被告於此主張契約約定解除條件成就而扣抵之結果，已無
    應負承攬報酬給付義務存在云云，要非可採。
  (五)次按主張抵銷之請求，與就原告請求為扣抵之抗辯者不同，
    後者係防禦方法，非另一請求，不生既判力問題，兩者不可
    混為一談。因被告於本件訴訟進行中已迭次主張係主張扣抵
    而非抵銷云云，是其扣抵之抗辯因非可採，復不能因此推認
    有為抵銷之抗辯，故原告主張南亞公司對被告之承攬報酬債
    權，應認於727 萬3,078 元之範圍內，確屬存在。縱認被告
    已為抵銷之抗辯，核其主張上開損害賠償總額預定性違約金
    及懲罰性違約金之數額，姑不論是否屬實，且其中損害賠償
    總額預定性違約金部分非不得予以酌減，即均認屬實，依其
    自己主張發生之時點，亦均係於扣押命令送達後方才發生之
    債權，無論法定或約定之抵銷權，均應受民法第340 條規定
    之拘束，即亦不得於此主張抵銷，故仍不影響於本件之判斷
    。
  (六)本件南亞公司對被告之承攬報酬債權，依系爭契約約定，原
    應由南亞公司於估驗無誤後，提出統一發票向被告請領，惟
    南亞公司因未依約派員進場施作，截至同年月27日止，進度
    已經落後達10％以上，南亞公司並於同年10月9 日會議中，
    表明已無法繼續履約等語，此有會議紀錄（本院卷二第227
    頁、第230 頁），附卷可佐，而南亞公司嗣後未依約履行，
    依據系爭契約本文第20條第1 項第5 款、第8 款規定被告得
    終止契約，於被告終止契約前，依據系爭契約主文第5 條第
    1 項第2 款之規定，被告得暫停給付至情形消滅為止，而被
    告嗣後已於97年2 月18日發函為終止之意思表示，應認於被
    告終止契約後，原因已經消滅時，南亞公司始得請款，今因
    原告有收取權而提起收取訴訟，原告無從提出南亞公司之統
    一發票，實務上認此種情形應認為請款要件已經具備，且因
    依原來契約約定之期限係屬於屆至期限不確定之不確定期限
    債務，應俟債權人催告而債務人不給付時，方負遲延責任，
    而原告以本件訴訟請求被告給付，依民法第229 條第2 項規
    定，當以本件起訴繕本送達時為原告催告之時，被告遲延迄
    今未付，應自起訴狀繕本送達翌日即97年4 月18日起負遲延
    責任，原告依據民法第233 條第1 項前段、第203 條規定，
    於其上開得請求給付之727 萬3,078 元範圍內，得併請求被
    告給付自97年4 月18日起至清償日止，按年息5 ％計算之利
    息。而原告逾此所為利息之請求，則非有憑。
五、從而，原告主張依據強制執行法第120 條第2 項規定起訴請
    求被告給付對南亞公司所負債務，應認於其請求被告給付72
    7 萬3,078 元，自97年4 月18日起至清償日止，按年息5％
    計算之利息範圍內，為有理由，應予准許。超逾部分之請求
    ，則為無理由，應予駁回。
六、兩造各陳明願供擔保，請准宣告假執行及免為假執行，經核
    於原告勝訴訟範圍內，於法均無不合，爰各酌定相當擔保金
    額予以准許。而原告其餘假執行之聲請，因其訴經駁回而失
    所附麗，應併予駁回之。至兩造其餘攻擊防禦方法，經本院
    悉予審酌後，認均無礙於本件之判斷，於茲不贅。
七、據上論結，原告之訴為一部有理由、一部無理由，依民事訴
    訟法第79條、第390 條第2 項、第392 條第2 項判決如主文
    。
中    華    民    國    98    年    10    月    9     日
                  民事第二庭  法  官  蕭錫証
以上正本證明與原本無異。
如對本判決上訴，應於判決送達後20日內向本院提出上訴狀。
中    華    民    國    98    年    10    月    12    日
                              書記官  林立原


司法院資訊處製作；財團法人民間司法改革基金會備份。
